---
title: "Parte 1 - O básico do R"
author: "Rafael Tavares"
date: "June 29, 2017"
output: pdf_document
---

```{r setup, include=FALSE}
knitr::opts_chunk$set(echo = TRUE)
```

# O básico do R

Nesta primeira parte do minicurso serão apresentadas 

## Referências para estudo

Antes de iniciar o conteúdo do curso propriamente dito, vale comentar sobre algumas boas referências disponíveis na internet para estudo posterior:

- Livros [R for Data Science](http://r4ds.had.co.nz/) e [Advanced R](http://adv-r.had.co.nz/) : Bons livros para estudo do R. Sugiro começar pelo primeiro.
- [_Cheatsheets_ do RStudio](https://www.rstudio.com/resources/cheatsheets/): Essa página contém resumos com comandos para diversos pacotes/operações do R. É uma boa fonte de consulta rápida. 

## O básico do básico

Uma grande vantagem de se utilizar programas como o R, Matlab e Stata para analisar dados é a possibilidade de documentar o "passo-a-passo" de uma sequência de operações realizadas. No R, o arquivo que documenta trabalhos é o _script_, que tem extensão ".R". 

A ideia aqui é que acompanhe o conteúdo apresentado no minicurso colocando as operações em seu próprio script. Tente mantê-lo organizado! 

Para fazer comentários no _script_ (ou garantir que o R não "lerá" como uma operação a ser feita), basta utilizar "#" no início da linha:

```{r}
# Esta linha contém um comentário
# A próxima linha não contém um comentário 
5
```

## Operações matemáticas e vetores atômicos

O R serve como calculadora e realizar operações matemáticas é bem simples.

Soma:

```{r}
15 + 5
```

Subtração:

```{r}
15 - 5
```

Multiplicação:

```{r}
15 * 5
```

Divisão:

```{r}
15 / 5
```

Potência:

```{r}
2 ^ 2
```

Divisão inteira (sem resto):

```{r}
16 %/% 5
```

Resto da divisão:

```{r}
16 %% 5
```
Para criar uma sequência simples de números no R, basta utilizar o operador ":". Ele cria um vetor em sua forma mais simples:

```{r}
1:6
```
Pode até ser divertido utilizar o R como uma calculadora, mas sua principal virtude está em criar todo o tipo de objeto. Dos mais simples aos mais complexos. Talvez sua versão mais simples seja o que conhecemos como "variável" do ensino básico. Isto é:

```{r}
x <- 15
```
Note que pode-se utilizar tanto o operador "<-" como "=":

```{r}
x = 15
```
Note ainda que, diferentemente dos casos anteriores, não apareceu "resultado" da operação logo após a execução do comando. Para imprimir o valor de uma variável no console basta digitar seu nome:

```{r}
x
```
Em alguns casos, é necessário utilizar a função _print_, que "imprime" o resultado no console:

```{r}
print(x)
```
Criando uma nova variável, é possível realizar operações como as que realizamos anteriormente com números:

```{r}
y <- 5

x + y
x - y
x / y
x * y
```
Novamente, é possível criar objetos que armazenem o resultado dessas operações. Veja os exemplos:

```{r}
z1 <- 42 / 3
z2 <- x + y
z3 <- ((x / 5 ) * 3) + 10
```

É possível listar os objetos até então criados com a função _ls_:

```{r}
ls()
```

## Classes de vetores

Há três *classes* principais de vetores:

```{r}
numero <- 10
texto <- "Texto"
logico <- TRUE
```
É possível examinar a classe de cada um dos vetores atômicos criados com a função _class_:

```{r}
class(numero)
class(texto)
class(logico)
```
Como os nomes sugerem, vetores de classe _numeric_ contêm números, vetores de classe _character_ contêm textos e vetores de classe _logical_ contêm valores lógicos (TRUE ou FALSE).

## Vetores de maiores dimensões

Para criar vetores de dimensão maior que 1, é preciso utilizar a função _c_, abreviado de _combine_:

```{r}
vetor_numerico <- c(42, 7, 999, 3.14)
vetor_texto <- c("sim", "a", '10', "Miriam", "TRUE")
vetor_logico <- c(TRUE, FALSE, F, F, T)
```

