---
title: "Parte 1 - O básico do R"
author: "Rafael Tavares"
date: "June 29, 2017"
output: pdf_document
---

```{r setup, include=FALSE}
knitr::opts_chunk$set(echo = TRUE)
```

# O básico do R

Nesta primeira parte do minicurso serão apresentadas 

## Referências para estudo

Antes de iniciar o conteúdo proriamente dito do curso, vale comentar sobre algumas boas referências disponíveis na internet para estudo posterior:

- Livro [R for Data Science](http://r4ds.had.co.nz/) 
- [_Cheatsheets_ do RStudio](https://www.rstudio.com/resources/cheatsheets/)

## Operações matemáticas e vetores atômicos

O R serve como calculadora e realizar operações matemáticas é bem simples.

Soma:

```{r}
15 + 5
```

Subtração:

```{r}
15 - 5
```

Multiplicação:

```{r}
15 * 5
```

Divisão:

```{r}
15 / 5
```

Potência:

```{r}
2 ^ 2
```

Divisão inteira (sem resto):

```{r}
16 %/% 5
```

Resto da divisão:

```{r}
16 %% 5
```
Para criar uma sequência simples de números no R, basta utilizar o operador ":". Ele cria um vetor em sua forma mais simples:

```{r}
1:6
```
Pode até ser divertido utilizar o R como uma calculadora, mas sua principal virtude está em criar todo o tipo de objeto. Dos mais simples aos mais complexos. Talvez sua versão mais simples seja o que conhecemos como "variável" do ensino básico. Isto é:

```{r}
x <- 15
```
Note que pode-se utilizar tanto o operador "<-" como "=":

```{r}
x = 15
```
Note ainda que, diferentemente dos casos anteriores, não apareceu "resultado" da operação logo após a execução do comando. Para imprimir o valor de uma variável no console basta digitar seu nome:

```{r}
x
```
Em alguns casos, é necessário utilizar a função _print_, que "imprime" o resultado no console:

```{r}
print(x)
```
Criando uma nova variável, é possível realizar operações como as que realizamos anteriormente com números:

```{r}
y <- 5

x + y
x - y
x / y
x * y
```
Novamente, é possível criar objetos que armazenem o resultado dessas operações. Veja os exemplos:

```{r}
z1 <- 42 / 3
z2 <- x + y
z3 <- ((x / 5 ) * 9) + 32
```





