# Abrindo e manipulando bases de dados no R

Bases de dados podem ser entendidas como um conjunto de vetores para de mesmo tamanho, em que cada coluna da base de dados é um vetor. No exemplo abaixo é apresentada uma base de dados com três vetores: "Nome", "Idade" e "Mulher", com classes _character_, _numerical_ e _logical_, respectivamente:

| Nome   | Idade | Mulher| 
| -------|:-----:| -----:|
| João   | 27    | FALSE | 
| Ana    | 18    |  TRUE | 
| Luiz   | 21    | FALSE | 
| Carla  | 22    |  TRUE | 
| Pedro  | 35    | FALSE | 

Construindo essa base de dados no R, tem-se:

```{r}
Nome   <- c("João", "Ana", "Luiz", "Carla", "Pedro")
Idade  <- c(27, 18, 21, 22, 35)
Mulher <- c(FALSE, TRUE, FALSE, TRUE, FALSE)

base_de_dados <- data.frame(Nome, Idade, Mulher)
print(base_de_dados)
```

Para acessar os antigos vetores criados (agora variáveis da base dados), basta escrever "nome da base de dados"$"nome da variável". Tal sintaxe se deve ao fato de que é possível abrir e manipular diversas bases de dados no R simultaneamente. Um exemplo para o _data.frame_ criado:

```{r}
print(base_de_dados$Nome)
```
