# Bases de Dados

Bases de dados podem ser entendidas como um conjunto de vetores para de mesmo tamanho, em que cada coluna da base de dados é um vetor. No exemplo abaixo é apresentada uma base de dados com três vetores: "Nome", "Idade" e "Mulher", com classes _character_, _numerical_ e _logical_, respectivamente:

| Nome   | Idade | Mulher| 
| -------|:-----:| -----:|
| João   | 27    | FALSE | 
| Ana    | 18    |  TRUE | 
| Luiz   | 21    | FALSE | 
| Carla  | 22    |  TRUE | 
| Pedro  | 35    | FALSE | 

Construindo essa base de dados no R, tem-se:

```{r}
Nome   <- c("João", "Ana", "Luiz", "Carla", "Pedro")
Idade  <- c(27, 18, 21, 22, 35)
Mulher <- c(FALSE, TRUE, FALSE, TRUE, FALSE)

base_de_dados <- data.frame(Nome, Idade, Mulher, stringsAsFactors = FALSE)
print(base_de_dados)
```

Para acessar os antigos vetores criados (agora variáveis da base dados), basta escrever "nome da base de dados"$"nome da variável". Tal sintaxe se deve ao fato de que é possível abrir e manipular diversas bases de dados no R simultaneamente. Um exemplo para o _data.frame_ criado:

```{r}
print(base_de_dados$Nome)
```

## Interação com a base de dados

Há alguns comandos que permitem interagir visualmente com uma base de dados. Por exemplo, _View_ (note a letra maiúscula) mostra a base de dados inteira.

```{r}
View(base_de_dados)
```

A função _head_ apresenta as 6 primeiras linhas da base de dados:

```{r}
head(base_de_dados)
```

A função _tail_ apresenta as 6 últimas linhas da base de dados:

```{r}
tail(base_de_dados)
```

A função _str_ mostra a _classe_ de cada variável:

```{r}
str(base_de_dados)
```

### Argumentos das funções

Tais funções possuem argumentos que podem ser definidos explicitamente. Por exemplo:

```{r}
head(x = base_de_dados, n = 3)
```

Para reportar os argumentos que uma função possui, basta utilizar a função _args_. Para o exemplo acima:

```{r}
args(head)
```

## Abertura de bases de dados no R

Criar bases de dados dentro do R é bem simples, mas de modo geral são importadas bases de dados já criadas que podem estar em diferentes formatos. Serão apresentados a seguir algumas funções do R de **importação de bases de dados**.

### Biblioteca de pacotes _tidyverse_

Até aqui todos os conteúdos apresentados foram baseados na biblioteca de pacotes nativa do R. Daqui em diante, serão utilizadas biblitecas não-nativas. Tal escolha tem uma origem prática: os comandos comumente utilizados para a abertura, manipulação e apresentação de dados no R são da biblioteca do [_tidyverse_](http://tidyverse.org/).

Vale, portanto, instalar e carregar desde já essa biblioteca:

```{r}
install.packages("tidyverse") 
library(tidyverse)
```
Note que o pacote _tidyverse_ carrega, na verdade, um conjunto de pacotes: _dplyr_, _ggplot2_, _readr_, dentre outros. Os comandos utilizados daqui para frente serão baseados neles.

### Importação de dados com _tidyverse_

Há dois pacotes que armazenam funções de importação dentro do _tidyverse_: o **_readr_** e o **_readxl_**. Os nomes das funções varia de acordo com a extensão do arquivo.

O **_readr_** é reponsável pela leitura de arquivos em formato "retangular" (csv, txt, etc.). Algumas de suas funções são:

- **_read_csv( )_**: arquivos csv (separador: ,)
- **_read_csv2()_**: arquivos csv (separador: ;)
- **_read_tsv( )_**: arquivos separados por tab
- **_read_delim( )_**: arquivos com delimitador genérico
- **_read_fwf( )_**: arquivos de largura fixa
- **_read_table( )_**: arquivos de tabulação em que as colunas são separadas por espaço em branco
- **_read_log( )_**: arquivos em formato web log (registros de atividade de servidores)

O **_readxl_** é um pacote específico para abrir arquivos em formato .xls ou .xlsx, tipicamente do Microsoft Excel. Sua função é:

- **_read_excel()_**: arquivos xls ou xlsx

Apesar fazer parte do tidyverse, o pacote **readxl** não é carregado diretamente pelo _tidyverse_. Então:
```{r}
install.packages("readxl") 
library(readxl)
```

Para fins do minicurso, serão utilizadas duas bases de dados como exemplo: 

- Dados da Pesquisa de Informações Básicas Municipais (MUNIC) de 2015 em formato .xls
- Dados de despesas por natureza da despesa das Finanças Públicas Municipais (FINBRA) em formato .csv

O uso dos comandos é facilmente transbordável para arquivos com outras extensões. Os dados estão disponíveis no próprio repositório.

### Baixando dados da internet

É possível baixar dados da internet diretamente do R. É bom checar o _working directory_, afinal é para lá que o arquivo baixado irá.

```{r}
getwd()
```

Colocando os links das bases de dados em objetos:

```{r}
url_munic <- "https://github.com/RaAdAT/Minicurso_R/raw/master/Base_MUNIC_2015.xls"
url_finbra  <- "https://github.com/RaAdAT/Minicurso_R/raw/master/despesa_natureza.csv"
```

Há um comando específico para baixar arquivos da internet: o _download.file_. Há dois argumentos básicos nele: o url e o nome do arquivo de destino:

```{r}
download.file(url_munic, "Base_MUNIC_2015.xls")
download.file(url_finbra, "despesa_natureza.csv")
```

Uma vez baixados os dados, é possível importar os arquivos com as funções _read_csv_ e _read_excel_:

```{r}
base_munic  <- read_excel("Base_MUNIC_2015.xls", "Recursos humanos", col_names = T, na = "-")
base_finbra <- read_csv2("despesa_natureza.csv", quote = "", col_names = T, skip = 3, locale = locale(encoding = "latin1"))
```

## Manipulação de dados com o tidyverse

A manipulação de dados dentro do _tidyverse_ é feita com o pacote _dplyr_. Há cinco funções principais, que podem ser combinadas com diversas funções já existentes no R:

- **_mutate( )_**: adiciona novas variáveis como função das existentes (ou muda a própria variável)
- **_select( )_**: seleciona variáveis (colunas) com base em seus nomes
- **_filter( )_**: filtra observações (linhas) com base em seus valores
- **_summarise( )_**: reduz valores das observações a estatísticas
- **_arrange( )_**: muda a ordem das observações na base

#### Operador pipe (%>%)

O **pipe** (**%>%**) é um operador específico do _tidyverse_, que permite conectar uma sequência de operações. Elé é incrivelmente útil e deixa o script "limpo". Logo abaixo há um exemplo que deixa mais claro o seu papel.

### Manipulação da base de despesas municipais da FINBRA 

Suponha que a ideia da manipulação dos dados de despesas é saber como os municípios se comportam em termos de gastos de pessoal.

Uma breve olhada na base de dados da FINBRA com as funções _View_ ou _head_ permite notar que ela está bem diferente de uma base de dados "padrão", como mostrado no início dessa segunda parte da apostila. Em particular, é possível ver que para cada munícipio há várias linhas com rubricas de despesa (obviamente os valores não são reais):

| Município  | Conta              | Valor | 
| ---------- |:------------------:| :---: |
| São Paulo  | Despesa Total      | 100   | 
| São Paulo  | Despesa de Pessoal | 80    | 
| Vitória    | Despesa Total      | 30    | 
| Vitória    | Despesa de Pessoal | 20    |

O ideal é resolver o problema por partes. Primeiro, é importante definir a informação considerada relevante. Como exemplo, quer-se manter aqui informações de despesa total e despesa de pessoal por município. Para manter apenas essas rubricas, é preciso "filtrar observações com base em seus valores" ou usar a função _filter_ do dplyr:

```{r}
base_finbra <- base_finbra %>% filter(Conta == "Total Despesa" | Conta == "3.1.00.00.00.00 - Pessoal e Encargos Sociais")
```

Para entender o que foi feito:

```{r}
# nova base de dados <- base de dados original %>% manipulação dos dados
```

Segundo, é preciso manter apenas as variáveis úteis. A função do _dplyr_ para tanto é a _select_:

```{r}
base_finbra <- base_finbra %>% select(Cod.IBGE, Conta, Valor)
```

É hora de rearranjar a base de dados de modo a deixá-la com uma observação por município. Espera-se que ela fique assim :

| Município  | Despesa total | Despesa de pessoal | 
| ---------- |: -----------: | : --------------:  |
| São Paulo  | 100           | 80                 | 
| Osasco     | 50            | 30                 | 
| Vitória    | 30            | 20                 | 
| Vila Velha | 20            | 15                 |

| Município  | Conta              | Valor | 
| ---------- |:------------------:| :---: |
| São Paulo  | Despesa Total      | 100   | 
| São Paulo  | Despesa de Pessoal | 80    | 
| Vitória    | Despesa Total      | 30    | 
| Vitória    | Despesa de Pessoal | 20    |

O pacote do _tidyverse_ que resolve esse problema é o _tidyr_. Ele tem duas funções importantes para o problema: _spread_ e _gather_, em que uma faz o inverso da outra. No caso em questão, usa-se _spread_:

```{r}
base_finbra <- base_finbra %>% spread(Conta, Valor)
```
Note que só é preciso definir as variáveis que são transformadas pela função.

Uma outra coisa útil de se fazer é renomear as variáveis, de forma a deixá-las com nomes simples (sem espaços, caracteres especiais, etc):

```{r}
base_finbra <- base_finbra %>% rename(cod_ibge = `Cod.IBGE`, despesa_total = `Total Despesa`, despesa_pessoal = `3.1.00.00.00.00 - Pessoal e Encargos Sociais`)
```

Por fim, 
